【裁判字號】    99,簡上,269
【裁判日期】    991014
【裁判案由】    妨害名譽
【裁判全文】
臺灣臺北地方法院刑事判決             99年度簡上字第269號
上  訴  人
即  被  告  甲○
上列上訴人因被告妨害名譽案件，不服本院中華民國99年7月2日
99年度簡字第2407號第一審簡易判決（聲請簡易判決處刑案號：
99年度偵字第12112號），提起上訴，本院管轄第二審之合議庭
審理，判決如下︰
    主  文
原判決撤銷。
甲○公然侮辱人，免刑。
    事  實
一、甲○之配偶將臺北市中正區○○○路○段101巷25號房屋分隔
    成數10間套房出租予他人租住使用，為特定多數人得以出入
    之處所。乙○○（原名林健雄）於民國98年4月25日，承租
    上開房屋5樓503室，租期自98年5月1日起至99年4月30日止
    。惟乙○○承租後，自98年8月4日繳付1萬元租金後，即未
    依約繳付租金。經甲○夫妻屢催付租，均無所獲。甲○因而
    心生不滿，竟基於公然侮辱之犯意，於99年4月12日晚上7
    時許，在前開特定多數人得以共見之乙○○所承租之上開房
    間門上，以粉筆書寫「503，乙○○（林健雄），不要臉」
    等文字，辱罵乙○○。
二、案經乙○○訴由臺北市政府警察局中正第一分局報告臺灣臺
    北地法院檢察署檢察官聲請簡易判決處刑。
    理  由
一、訊據被告甲○固坦承於前開時、地，以粉筆在告訴人乙○○
    所承租之房間門上書寫「503，乙○○（林健雄），不要臉
    」等文字不諱，惟矢口否認有何公然侮辱之犯行，並辯稱:
    本案起源於告訴人未依約繳付租金及電費，經被告屢次催告
    ，告訴人均置之不理。被告一時激憤，乃以粉筆於503門上
    寫上開文字，意在催告訴人給付租金，實無誹謗告訴人之意
    圖。且根據教育部國語推行委員會修訂解釋，「不要臉」含
    義為比喻人不知羞恥、厚臉皮，與厚顏無恥同義，告訴人經
    被告催繳房租，堅持不付，同時不遷讓房屋，損害被告合法
    權益至極，其行為就是厚顏無恥、不要臉的行為，告訴人夫
    妻都有收入的工作者，故意拒付房租，被告不能接受，忍無
    可忍才會在門口寫「不要臉」云云。惟查:
  (一)被告於前開時、地，以粉筆在告訴人乙○○所承租之房間門
    上書寫「503，乙○○（林健雄），不要臉」等文字一節，
    為被告所不爭執，並據證人即告訴人乙○○於警詢中指陳在
    案（參偵卷第8頁）。且有現場照片2張在卷可稽（參偵卷第
    10頁）。足認被告就此部分出於任意性之自白，核與事實相
    符，而可採信。
  (二)按「刑法上之公然侮辱罪，祇須侮辱行為足使不特定人或多
    數人得以共見共聞，即行成立。」（司法院院字第2033號解
    釋參照）。又「本院院字第2033號解釋，所謂多數人，係包
    括特定之多數人在內，至其人數應視立法意旨及實際情形已
    否達於公然之程度而定。」（司法院大法官會議釋字第145
    號參照）。本件被告書寫文字之處所，係告訴人所承租之房
    間外門。而被告出租予告訴人使用之上開房屋共有6層，除1
    樓自住外，第2層至第6層，各分隔成數間套房，分別出租予
    他人及自用。每層樓可由電梯或樓梯互通，當層承租戶一出
    電梯或樓梯即可目視各房間之外門一節，亦分據被告及告訴
    人於本院審理時陳述甚詳。上開處所係屬特定多數人得以共
    同出入之場所。是以被告直接於告訴人承租房間之門上書寫
    :「乙○○（林健雄），不要臉」等文字，自足以使特定多
    數人得以共見，乃屬公然狀態無疑。
  (三)所謂「適當之評論」，指個人基於其主觀價值判斷，提出其
    主觀之評論意見而無情緒性或人身攻擊性之言論而言，如係
    出於情緒性謾罵，作人身攻擊，即難認係「適當」之評論，
    在言論自由與個人名譽保障之權衡取捨間，現今社會日常生
    活中，固應對於他人不友善之作為或言論存有一定程度之容
    忍，惟仍不能強令他人忍受逾越合理範圍。本件被告所用之
    「不要臉」一詞，係指人沒有廉恥心、人格低劣，係人格之
    負面評價，參以社會通常觀念，一般人立於名譽權主體之立
    場，受到被告以此言詞對其人格價值所為蔑視之評價後，均
    會有屈辱、不堪、難受等不佳之主觀感受或反應，被告上開
    言詞顯已逾越表現言論自由之必要性及適當性，並足以對告
    訴人之人格造成相當貶抑，被告於該棟數10戶承租戶得以共
    見之場所，以上開文字辱罵告訴人，其有公然侮辱告訴人之
    故意及行為甚明。
  (四)至於被告雖執上詞置辯。查，告訴人正值壯年，承租房屋後
    ，確有拒不付租，且租期屆滿拒不遷還房屋之情事，告訴人
    之行為自非屬正當，並為法律所不容。但現為法治社會，被
    告若認其權益遭受損害，自應尋求正當法律途徑，依法終止
    租賃契約，並透訴訟程序訴請告訴人遷讓房屋，自仍不得在
    公眾得以共見之場所，以上開方式，侮辱告訴人。是被告上
    開所辯，亦無可採。
  (五)綜上，本件被告公然侮辱之犯行，事證明確，洵堪認定，應
    依法論科。
二、核被告所為，係犯刑法第309條第1項公然侮辱罪。公訴意旨
    雖認被告所為係犯同法第310條第2項之加重誹謗罪嫌。惟按
    誹謗行為與公然侮辱行為，雖均足以損害他人名譽，但兩者
    有所不同，如行為人並不摘示事實而公然侮辱特定人或可推
    知之人，係屬公然侮辱行為。若行為人係指摘傳述足以損害
    他人名譽的「具體事件」內容，則屬誹謗行為。行為人所指
    摘或傳述的事項，必須具有足以損害被害人名譽的具體事件
    內容，始有誹謗行為可言；否則，行為人假如針對特定事項
    ，依其個人的價值判斷而提出其「主觀的意見與評論」，縱
    其批評內容足令被批評者感到不快或影響其名譽，則仍非屬
    本罪的誹謗行為；惟評論內容若有流於「情緒性或人身攻擊
    」的批評，而有謾罵性的言詞或用語者，則有可能構成公然
    侮辱罪。查本件被告在上址，以上開方式，於特定多數人可
    共見之情形下，在告訴人承租之房間門上書寫「乙○○（林
    健雄），不要臉」之文字，顯係謾罵性的言詞或用語，寓含
    有輕蔑侮辱他人之意思，應屬「情緒性或人身攻擊」的批評
    ，足使告訴人感到不快或貶損其名譽、社會評價，而並非針
    對特定具體事項，依其個人的價值判斷而提出其「主觀的意
    見與評論」，自非屬刑法第310條第2項之加重誹謗罪。惟起
    訴之社會基本事實相同，本院自仍應予審理，並變更其起訴
    法條。至於被告在告訴人門上同時另書寫「欠欠房租」文字
    部分，經查，告訴人有前述未依約繳付房租一情，業據告訴
    人於本院審理時自承在案。足見被告在門上所書寫之內容均
    為真實。又綜觀上開被告書寫於門上之文字，除有「欠欠租
    金」外，並同時寫有「繳房租」等文字，顯見被告書寫上開
    文字之動機，係為稽催告訴人盡速繳交欠租，並非為妨害告
    訴人之名譽而為，被告既係為索討其合法之租金權益，而向
    告訴人追索欠租，亦係因保護合法之利益所為言論，難認被
    告主觀上有何誹謗之犯意。公訴人所提出之上述證據，亦無
    法證明被告係基於惡意而為該等言論，難認被告有誹謗之犯
    行。自難對被告遽以刑法誹謗罪相繩，公訴人認為此部分如
    成立犯罪，與前開論罪科刑部分，為實質一罪關係，爰不另
    為無罪之諭知，附此敘明。
三、原審認被告罪證明確，依刑事訴訟法第449條第1項前段、第
    3項、刑法第310條第2項、第41條第1項前段，刑法施行法第
    1條之1之規定，審酌被告素行、所生危害、犯罪之動機、目
    的、手段，所生危害，兼衡被告生活狀況、智識程度，迄未
    與告訴人和解，犯後坦承書寫上開文字內容之態度等一切情
    狀，量處拘役20日，並諭知如易科罰金，以新臺幣1000元折
    算壹日之折算標準，固非無見。惟查，被告在門上所書寫之
    「不要臉」，顯係謾罵性的言詞或用語，寓含有輕蔑侮辱他
    人之意思，應屬「情緒性或人身攻擊」的批評，足使自訴人
    感到不快或貶損其名譽、社會評價，而並非針對特定具體事
    項，其所為自屬刑法第309條第1項之公然侮辱罪，而非屬刑
    法第310條第2項之加重誹謗罪。另被告所書寫「欠欠租金」
    之文字，係屬事實，且係被告為索討其合法之租金權益，而
    向告訴人追索欠租，亦係因保護合法之利益所為言論，難認
    被告主觀上有何誹謗之犯意，自尚與刑法第310條第2項之加
    重誹謗罪之構成要件有間。原審認被告所為係犯刑法第310
    條第2項之加重誹謗罪，尚有未洽。被告否認犯行，雖無理
    由，惟原判決既有上開可議之處，自應由本院將原判決予以
    撤銷改判。
四、按犯最重本刑為3年以下有期徒刑、拘役或專科罰金之罪，
    情節輕微，顯可憫恕，認為依刑法第59條規定減輕其刑仍嫌
    過重者，得免除其刑，刑法第61條第1款定有明文。經查，
    本件被告年高67歲，並無其他工作收入，其與配偶靠出租系
    爭房屋收租維生。反觀告訴人正值壯年，且依其於本院審理
    時所訴，其所經營之事業牽扯金額甚大，顯非無資力之人。
    但告訴人卻於承租被告之房間居住後，自98年8月4日繳付1
    萬元房租後，即拒不支付任何房租，亦不支付其個人使用之
    電費。經被告配偶訴請遷讓房屋後，除於99年1月6日調解時
    給付1萬外，其餘各期租金亦均未依約支付。被告與其配偶
    多次索租而未可得，被告在無計可施下，復見損失租金額不
    斷擴大，卻仍必須每天面對不付租而一直佔住房屋不還之被
    告，一時思慮不周，而於告訴人的門上書寫上開「不要臉」
    之侮辱文字，抒發其個人的不滿。被告之行為固非所宜，但
    其犯罪之動機實可憫恕，參之被告並無前科，有臺灣高等法
    院被告前案紀錄表一份在卷可按，其素行尚佳，犯罪情節輕
    微，所犯公然侮辱罪屬最重本刑拘役之罪，本院因認本件情
    輕法重，顯可憫恕，縱依刑法第59條規定減輕其刑仍嫌過重
    ，公訴人亦認被告損失租金慘重，對其片面科刑，不符合社
    會正義。爰依同法第61條第1款之規定免除其刑，以勵自新
    。
據上論斷，應依刑事訴訟法第455條之1第1項、第3項、第369條
第1項前段、第364條、第299條第1項前段、第300條，刑法第309
條第1項、第61條第1款，刑法施行法第1條之1，判決如主文。
本案經檢察官蘇維達到庭執行職務。
中    華    民    國    99    年    10    月    14    日
                刑事第二十庭  審判長法  官  郭惠玲
                                    法  官  柯姿佐
                                    法  官  李桂英
以上正本證明與原本無異。
不得上訴
                                    書記官  嚴君珮
中    華    民    國    99    年    10    月    14    日
附錄本案論罪科刑法條：
中華民國刑法第309條
（公然侮辱罪）
公然侮辱人者，處拘役或 3 百元以下罰金。
以強暴犯前項之罪者，處1年以下有期徒刑、拘役或5百元以下罰
金。

司法院資訊處製作；財團法人民間司法改革基金會備份。
